【裁判字號】    97,訴,5384
【裁判日期】    980417
【裁判案由】    恐嚇取財等
【裁判全文】
臺灣板橋地方法院刑事判決              97年度訴字第5384號
公  訴  人  臺灣板橋地方法院檢察署檢察官
被      告  戊○○
選任辯護人  陳俊隆律師
            林士祺律師
被      告  甲○○
            乙○○
上列被告因恐嚇取財等案件，經檢察官提起公訴（九十七年度偵
字第三○五○二號），本院判決如下：
    主  文
戊○○、甲○○、乙○○共同以非法之方法剝奪人之行動自由，
，各處有期徒刑陸月，如易科罰金，均以新臺幣壹仟元折算壹日
。戊○○、甲○○、乙○○被訴恐嚇取財部分，均無罪。
    事  實
一、戊○○、甲○○與真實姓名年籍不詳綽號分別為「阿屎」及
    「小胖」之成年男子等人透過丁○○介紹，集資以新臺幣（
    下同）三十一萬元之代價向綽號「小維」之毒販購買第三級
    毒品愷他命一公斤。雙方在臺北縣板橋市萬板橋某處水門邊
    交易後，戊○○發現所購得之愷他命乃由砂糖混充，現金已
    遭「小維」詐走，戊○○聯絡甲○○，並與「阿屎」及「小
    胖」等人為取回價款，共同基於妨害自由之犯意聯絡，於民
    國九十七年十月二十三日下午八時十分許，由戊○○在臺北
    縣板橋市○○路與漢生東路路口全國電子前，以需丁○○幫
    忙聯絡藥頭「小維」出面處理為由，誘使丁○○上車，戊○○等人在車上對丁○○表示陳女需就上開交易負責，否則不
    讓陳女離開等語，致陳女心生畏懼，而以此非法方法剝奪陳
    女之行動自由，陳女雖請求讓其下車，戊○○等人均置之不
    理，先將丁○○帶至臺北縣板橋市○○路○段之「麥當勞」
    速食店前，與有犯意聯絡之甲○○會合，「阿屎」、「小胖
    」二人則下車後駕另一部自小客車隨行，戊○○、甲○○與
    丁○○搭乘，由真實姓名不詳綽號「阿生」之成年男子所駕
    駛之自用小客車，於同日下午十一時許經新海橋、新莊市○○路前往臺北縣鶯歌市，共同將丁○○帶至臺北縣鶯歌市某
    處中古家具廠內（起訴書誤載為桃園市某電影院旁工廠），
    由戊○○、甲○○等人連同有犯意聯絡在場之數十位真實姓
    名年籍不詳之成年男子在該家具廠內看守丁○○。期間戊○○要求丁○○負責賠償被詐走之三十一萬元，否則不准離開
    ，戊○○並於車行至桃園市途中，對丁○○恫稱：「到時你
    怎麼死都不知道」、「如果你是男的話，就要讓你斷手斷腳
    ，然後拖到山上埋掉」、「最好不要拖到明天，否則就要以
    二十萬的代價賣去賣淫」等語，致其心生畏懼，以此非法之
    方式剝奪丁○○之行動自由，丁○○僅得聯絡其男友丙○○
    籌款換人。幾經丁○○聯繫，戊○○等人與丁○○之男友丙○○約定於九十七年十月二十四日凌晨某時，在桃園縣桃園
    市○○路五號之萊爾富便利超商前交付賠償金，同時丙○○
    與友人己○○已將上情報警。戊○○認可取得賠償即將丁○○帶至桃園市○○路上「愷悅ＫＴＶ」（桃園火車站前）內
    ，由在場有犯意聯絡之乙○○等人共同看守丁○○以等待交
    款；於同日上午三時二十五分許，丙○○與友人己○○於報
    警後，配合警方安排，以鋁箔包飲料空瓶等充裝現金，置放
    在牛皮紙袋內，約戊○○等人在上址交付。戊○○、甲○○
    、乙○○及真實姓名不詳之另二名成年男子等人，即從上址
    「愷悅ＫＴＶ」內將丁○○帶至上址便利超商前，推由乙○○上前詢問己○○「錢有沒有帶來？」，其餘人士則包圍在
    四周，己○○即將偽裝成現金之牛皮紙袋，交予乙○○，惟
    乙○○開啟時，發覺牛皮紙袋內非現金後，得知受騙，即出
    言：「幹」字，戊○○等人並欲追打己○○、丙○○二人，
    隨即為埋伏員警上前制止，並當場逮獲戊○○、甲○○及乙○○等人，另二名同夥則趁隙逃逸，丁○○始獲得自由，並
    循線查知上情。
二、案經臺北縣政府警察局海山分局移送臺灣板橋地方法院檢察
    署檢察官偵查起訴。
    理  由
壹、有罪部分（即妨害自由部分）：
一、訊據被告戊○○、甲○○對經由被害人丁○○介紹，向「小
    維」購入愷他命後，發覺購入之物係以砂糖冒充，遭詐取三
    十一萬元後，引被害人出面解決，並要求賠償上揭損失款項
    及將被害人從板橋市帶至桃園等地及在上址萊爾富便利商店
    前遭警查獲等事實，及被告乙○○對於在ＫＴＶ帶同被害人
    至上址便利商店內，收取由己○○所交付之牛皮紙袋，並出
    言「幹」字，隨即遭警查獲等事實均坦承不諱，惟均矢口否
    認有何妨害自由之犯行。被告戊○○辯稱：伊找被害人係要
    彼負責賠償遭詐騙之三十一萬，在板橋市車上，被害人一直
    聯絡不到賣主，故在被害人之要求下，再聯絡彼之男友丙○○籌錢賠償，因伊需向朋友交代，其間伊等有帶被害人到臺
    北縣鶯歌市某處中古家具行內，因彼籌錢時間很長，又帶被
    害人至桃園市愷悅ＫＴＶ內唱歌，在該處被害人說已經籌到
    錢，伊與被告甲○○、乙○○等人，帶同被害人到上址便利
    商店前交款，伊並未對被害人說事實欄所載之恐嚇言詞，亦
    未妨害被害人之行動自由云云；被告甲○○辯稱：伊聽被告
    戊○○說購愷他命之錢被騙，要被害人負責賠償，伊在板橋
    市○○路上之麥當勞與被害人等人會合，伊等是要被害人找
    出藥頭，並賠償伊等之損失，其間雖帶被害人從板橋市到鶯
    歌市再去桃園市等處，但是均是被害人自行籌款，伊等並未
    限制被害人之行動自由云云；被告乙○○辯稱：伊當日在Ｋ
    ＴＶ內與同事慶生，遇到被告戊○○等人，後來伊欲離開Ｋ
    ＴＶ，正好被告戊○○、甲○○及被害人等人均要離開，伊
    即與該等人一起下樓離去，到了便利商店前，即有一名男子
    突然將一包東西交予伊，伊並不知係何物，伊即出言「幹」
    ，並將東西丟掉，伊並不知該物係要交換被害人，伊在ＫＴ
    Ｖ內見被告戊○○與被害人等人有說有笑，伊亦不知被告戊○○等人有妨害被害人自由之事云云。經查：
  (一)被告戊○○、甲○○及乙○○等人，有如事實欄所載妨害被
    害人自由之事實，業據被害人於本院審理中結證明確，復核
    與證人丙○○、己○○等人於本院審理之證詞大致相符合，
    被害人就被告戊○○等人，因認伊需為渠等遭「小維」詐取
    之購毒款三十一萬元負賠償之責，為能取得款項，並將伊自
    板橋市帶至鶯歌市、桃園市等處，以恐嚇之言詞，命其聯絡
    賠償事宜等以非法方式妨害自由之情節，已經指證歷歷，其
    間被害人聯絡籌款之人，即證人丙○○、己○○等人，亦將
    其如何接獲被害人之求救電話，並要求籌款等事實證述明確
    ，其證詞互核相符，是上揭證人之證詞均足堪信為真實。且
    被告三人於上址取款時遭警當場查獲，亦為被告等人所不否
    認，並有卷附現場照片、偽裝贖款照片計六張足稽。
  (二)被害人於本院審理中就戊○○、甲○○等人妨害其自由之行
    為分別證述稱：「我上車之後，他們就說『小維』賣給他們
    的愷他命是糖，然後他們硬是要我負責，當時我就說我要下
    車，但是他們不讓我走」、「我上車之後我就跟戊○○坐在
    後座，我坐上車子之後，我就打電話叫我男友丙○○過來，
    我會在車上打電話給我男友是我主動打的，我電話中跟丙○○說因為有事情現在我不能走，我就問他是否可以過來，當
    時男友跟我說好要過來，當時我就跟戊○○他們說我男友要
    過來，戊○○就對我說這裡不是他們的地方，所以他就叫駕
    駛開車到桃園，從麥當勞開到桃園之後那裡好像是一個工廠
    ，那裡好像是賣中古家具的地方，他們說要到桃園的時候，
    我在車上一直哭要他們讓我走，」、「陸續進來的人及戊○○、阿屎、小胖他們就一直叫我打電話籌錢並對我罵一些很
    難聽的髒話，他們是叫我籌三十一萬給他們，他們當時一直
    在跟我男友講電話，我們在家具行待了二個多小時，這二個
    多小時他們不讓我走但是可以上廁所，後來我人就一直待在
    家具行，後來因為我男友打電話跟他們說要拿錢過來，他們
    才帶我離開家具行，帶我離開家具行的時候，戊○○他們只
    有一台車載我過去，這台車上就有戊○○、甲○○及原來開
    車的男子」、「後來我男友打電話說已經到了桃園火車站，
    然後他們就約在火車站旁邊的便利商店見面，從ＫＴＶ是由
    戊○○、甲○○、乙○○及另外二個我不認識的人跟我一起
    到便利商店」等語，已就被告三人為求償購毒款，如何限制
    其自由之事實證述明確，且具體指明係被告戊○○於車行至
    桃園途中時，對其嚇稱：「到時你怎麼死都不知道」、「如
    果你是男的話，就要讓你斷手斷腳，然後拖到山上埋掉」、
    「最好不要推到明天，否則就要以二十萬的代價賣去賣淫」
    等語，核與證人丙○○於本院審理中證稱：「晚上七、八點
    的時候，當時她第一通電話跟我說她出事了，當時她說人在
    文化路的麥當勞，叫我趕快過去，說她會怕，」、「回撥電
    話的時候當時先接電話的人是一個男生接電話，當時電話中
    我有跟他交談，那個男的電話中問我說這件事情要怎麼辦，
    然後他就說叫我也過去，並說留下一台車等我，也說先把我
    女友帶到桃園，」、「後來我就請他把電話給我女友聽，我
    女友電話中跟我說她很害怕叫我趕快過去，當時車子已經開
    往桃園的途中，我接完這個電話之後，我跟對方有陸續有電
    話聯絡，」、「我跟他們對話的過程，他們在電話中對我說
    ，只要錢拿過去他們保證我女友不會有事，他們說這些話的
    時候我會害怕，電話中我問他們是否有對我女友怎樣，他們
    說他們不是那麼骯髒的人，但是如果我錢沒有拿過去的話，
    就不知道會怎麼樣了，類似這類的話」等語，足見被害人所
    證，其在桃園市遭被告等人限制行動自由，並要求以電話籌
    錢賠償等節非虛，且被害人籌款時之身心係在極度恐懼之狀
    態。
  (三)被告戊○○、甲○○等人，自板橋市一路將被害人挾持至鶯
    歌市、桃園市各處，其間被害人之身體處所，已經三易其處
    ，且自九十七年十月二十三日下午八時許至翌日上午三時二
    十五分為警查獲時止，長達六個多小時，被害人如確係出於
    自願籌款返還，豈有需要數易其處，且在被害人變更處所時
    ，其身邊均跟隨有被告戊○○、甲○○及多名不詳姓名之成
    年男子，是被害人身體變易處所及對外籌處款項之行為，顯
    然非在自願之狀態下，其上揭證詞，稱被告等人在伊籌錢賠
    償前不讓伊離去等語，即符合上揭客觀事實，足堪信為真實
    ，被告戊○○、甲○○所辯被害人係出於自願跟隨及籌款賠
    償云云，並不可採。至於被告乙○○雖係在桃園市「愷悅Ｋ
    ＴＶ」始加入，但其在丙○○交付款項前，即與被告戊○○
    、甲○○等人，帶同被害人到取款地點，又出面取款，收取
    由己○○交付以鋁箔包裝，偽成現金袋之牛皮紙袋，並開啟
    之，在發現有詐後，出聲罵一句：「幹」字，從客觀上，被
    告乙○○顯非不知情之人，其出言「幹」字，即屬表達對取
    得偽裝現金牛皮紙袋之不滿情緒，所辯其僅係欲離開ＫＴＶ
    去取車，亦不知為何己○○要將牛皮紙袋交予伊及被害人自
    由遭限制云云，顯悖於上揭客觀之事實，委無足採。
  (四)綜上，本件事證已甚明確，被告等犯行均堪以認定，應依法
    論科。
二、按刑法第三百零二條之剝奪行動自由罪，係以私行拘禁或以
    其他非法方法，剝奪人之行動自由為要件，其目的在保護「
    任意離去特定處所（空間）之行動自由」不受他人無故之侵
    害，本件被告戊○○等人，仗其人數之優勢，以言詞恐嚇被
    害人，禁止其離去，已有具體行為，使被害人之行動自由喪
    失。又剝奪他人行動自由所實施之非法方法，縱合於刑法第
    三百零五條恐嚇危害安全之情形，仍應視為剝奪他人行動自
    由之部分行為，不應再論以該恐嚇危害安全罪；且刑法第三
    百零二條之妨害自由罪，係妨害他人自由之概括規定，如以
    使人行無義務之事，或妨害人行使權利為目的，而其強暴、
    脅迫復已達於剝奪人行動自由之程度，即只成立本罪，不應
    再依同法第三百零四條強制罪論處。核被告戊○○、甲○○
    、乙○○等人所為，均係犯刑法第三百零二條第一項之剝奪
    他人行動自由罪。被告等人間，就上開剝奪他人行動自由之
    犯行，與真實姓名不詳綽號「阿屎」、「小胖」及在板橋市
    、鶯歌市及桃園市等處不知名之成年男子間，互有犯意之聯
    絡及行為之分擔，均為共同正犯。爰審酌被告等人為向被害
    人求償購毒之損失，竟以脅迫之非法方法剝奪被害人之行動
    自由，數次遷移被害人身體處所，並使其行使向外調借款項
    等無義務之事，惡性非輕，且被告等於犯罪後，均設詞狡飾
    犯行，雖被告等人於審理中有為自己辯護之權利，惟該等人
    於本院審理中設詞否認犯行及狡辯之情，已彰顯其對司法之
    傲慢，又漠視犯行所造成被害人之傷害，衡之被告上揭犯後
    態度，均毫無悔改之意，及被告等人犯罪時所受之刺激、犯
    罪之手段及其他一切情狀，分別量處如主文所示之刑，並諭
    知易科罰金之折算標準。
貳、無罪部分：
一、公訴意旨另略以：被告戊○○與真實姓名年籍不詳綽號分別
    為「阿屎」及「小胖」之成年男子等三人透過被害人丁○○
    介紹，集資以三十一萬元之代價向綽號「小維」之毒販購買
    第三級毒品愷他命一公斤。雙方交易後，被告戊○○發現所
    購得之毒品乃由砂糖混充，遂與「阿屎」及「小胖」等二人
    共同基於妨害自由、恐嚇取財之犯意，於九十七年十月二十
    三日晚上八時十分許，在臺北縣板橋市○○路與漢生東路路
    口，以需被害人幫忙聯絡藥頭「小維」出面處理為由，誘騙
    其至某車牌號碼不詳之自用小客車內，先將被害人帶至臺北
    縣板橋市○○路二段之「麥當勞」餐廳前，與有犯意聯絡之
    被告甲○○會合。「阿屎」、「小胖」二人，則下車後駕另
    一部自小客車隨行。被告甲○○則駕駛原先之自小客車經新
    海橋、新莊市○○路前往桃園市，將被害人帶至桃園市某電
    影院旁工廠，由被告戊○○等人連同有犯意聯絡之被告乙○○及數十位真實姓名年籍不詳之成年男子在該工廠內看守，
    以此方式剝奪其行動自由，期間眾人並要求丁○○支付三十
    一萬元，且向其恫稱「到時你怎麼死都不知道」、「如果你
    是男的話，就要讓你斷手斷腳，然後拖到山上埋掉」、「最
    好不要拖到明天，否則就要以二十萬的代價賣去賣淫」等語
    ，致其心生畏懼。後被告戊○○等人與丁○○之男友丙○○
    談妥於九十七年十月二十四日凌晨某時，在桃園縣桃園市○○路五號之便利超商前交付贖款。嗣於同日凌晨三時二十五
    分許，丙○○與友人己○○於報警後，並由警方暗中監視。
    己○○、丙○○二人即以鋁箔包飲料空瓶等充裝現金，置放
    在牛皮紙袋內，在上址交付上揭牛皮紙袋予被告戊○○等人
    。被告戊○○等人即推由被告乙○○上前詢問己○○「錢有
    沒有帶來？」，其餘人士則包圍己○○二人。被告乙○○發
    覺牛皮紙袋內非現金後，出言「幹」字，被告戊○○等人即
    欲追打己○○、丙○○二人，而為埋伏員警當場逮獲被告戊○○、甲○○及乙○○等三人，另二名同夥則趁隙逃逸，因
    認被告等三人均另涉犯刑法第三百四十六條第一項、第三項
    之恐嚇取財罪未遂罪嫌云云。
二、按犯罪事實應依證據認定之，無證據不得認定犯罪事實；不
    能證明被告犯罪者，應諭知無罪之判決，刑事訴訟法第一百
    五十四條第二項及第三百零一條第一項分別定有明文；又刑
    法第三百四十六條第一項之恐嚇罪，係以意圖為自己或第三
    人不法所有為構成要件之一，若僅以恐嚇方法使人交付財物
    ，而並無不法所有之意圖者，縱令其行為或可觸犯他項罪名
    ，要無由成立本條之恐嚇罪，此有最高法院二十四年上字第
    三六六六號判例足資參照。
三、公訴人認為被告戊○○等三人有上揭犯行，無非係以被害人
    、證人己○○、丙○○等人於警詢或偵查中之證詞可稽，為
    其主要論據，訊據被告戊○○等三人均堅詞否認有恐嚇取財
    未遂之犯行。經查，被告戊○○等人雖有上揭妨害自由之犯
    行，惟其等之動機，係因被告戊○○等人，透過被害人介紹
    ，集資三十一萬元向綽號「小維」之毒販，購買第三級毒品
    愷他命一公斤，經雙方在臺北縣板橋市萬板橋某處水門邊交
    易後，被告戊○○發現所購得之愷他命乃由砂糖混充，現金
    已遭「小維」詐走等節，為被告等人陳明在卷，亦經被害人
    、證人丙○○、己○○等人於屢次證述中分別證述明確，堪
    以認定。故被告戊○○等人要求被害人交付之三十一萬元款
    項，在主觀上既係認為被害人仲介上揭毒品交易，渠等遭詐
    後，所應負之責任，索取三十一萬元之數額，亦為被告等人
    遭詐取之金額，被告等人縱於上揭妨害自由之犯行中，有要
    求被害人籌款之事實，惟此一行為係為圖取回遭詐之款項，
    欠缺主觀上不法所有之意圖已明，即與刑法恐嚇取財之犯罪
    構成要件不合，此外，復查無其他積極證據可資證明被告有
    何公訴人所指恐嚇取財之犯行，依上開項說明，不能證明被
    告三人犯罪，自應為無罪判決之諭知。
據上論斷，應依刑事訴訟法第二百九十九條第一項前段、第三百
零一條第一項，刑法第二十八條、第三百零二條第一項、第四十
一條第一項前段、刑法施行法第一條之一，判決如主文。
本案經檢察官林佩菁到庭執行職務。
中    華    民    國    98    年    4     月    17    日
                  臺灣板橋地方法院刑事第三庭
                          審判長法  官  樊季康
                                法  官  劉元斐
                                法  官  王綽光
以上正本證明與原本無異
如不服本判決應於收受送達後十日內向本院提出上訴書狀，並應
敘述上訴理由; 其未敘述上訴理由者，應於上訴期間屆滿後二十
日內向本院補提理由書（均需按他造當事人之人數附繕本，切勿
逕送上級法院）
                                書記官  許清秋
中    華    民    國    98    年    4     月    20    日
附錄本案論罪科刑法條全文：
中華民國刑法第302條
（剝奪他人行動自由罪）
私行拘禁或以其他非法方法，剝奪人之行動自由者，處5 年以下
有期徒刑、拘役或3 百元以下罰金。
因而致人於死者，處無期徒刑或7 年以上有期徒刑，致重傷者，
處3 年以上10年以下有期徒刑。
第 1 項之未遂犯罰之。


司法院資訊處製作；財團法人民間司法改革基金會備份。
